【裁判字號】    95,上訴,750
【裁判日期】    950608
【裁判案由】    傷害致死
【裁判全文】
臺灣高等法院臺中分院刑事判決         95年度上訴字第750號
上  訴  人
即  被  告  甲○○
指定辯護人  本院公設辯護人丙○○
上列上訴人因傷害致死案件，不服臺灣彰化地方法院94年度訴字
第1406號中華民國95年3月10日第一審判決 （起訴案號：臺灣彰
化地方法院檢察署94年度偵字第3127號），提起上訴，本院判決
如下：
    主  文
上訴駁回。
    事  實
一、甲○○曾因傷害案件，經臺灣彰化地方法院判處有期徒刑三
    月確定 ，已於民國89年8月15日易科罰金執行完畢。緣甲○
    ○、乙○○（經原審判處有期徒刑七年六月，乙○○不服上
    訴本院後，於95年4月6日具狀撤回上訴確定）及陳煌榮均是
    朋友，93年3月8日晚上11時許，甲○○、乙○○二人在彰化
    縣和美鎮道○路某檳榔攤與友人黃進興喝酒後，因二人欲返
    回甲○○位在彰化縣伸港鄉○○村○○路224號漁塭旁之鐵
    皮屋繼續喝酒，乃於途中順道到陳煌榮家中邀陳煌榮一同前
    往飲酒，陳煌榮遂自行騎機車前往，嗣甲○○、乙○○、陳
    煌榮三人回到漁塭旁之鐵皮屋後，即在鐵皮屋之客廳內共同
    飲用黑豆酒，未久，因陳榮煌表示要到一旁甲○○之漁塭捕
    魚下酒，甲○○口頭勸阻無效，二人因此發生口角，甲○○
    酒後（未達精神耗弱之程度）竟基於傷害他人身體之故意，
    出手毆打陳煌榮身體及頭部，在旁飲酒之乙○○（未達精神
    耗弱之程度）見狀，乃要求陳煌榮向甲○○道歉，然因陳煌
    榮遲遲不願意道歉，乙○○亦受激怒，遂與甲○○基於共同
    傷害他人身體之犯意聯絡，且客觀上其等能預見頭部係人體
    之重要器官，以徒手猛力往人之頭部重擊，有致人於死之可
    能，及二人共同毆擊酒後之陳煌榮，亦可能致陳煌榮倒地致
    頭部撞擊地面或牆壁而死亡，竟未能預見，而共同出手毆打
    陳煌榮，並由乙○○以腳猛踹陳煌榮身體，使陳煌榮倒地，
    頭部右後頂部撞擊地面，致陳煌榮身體受有頭部、軀幹多處
    瘀傷、頭部右後頂骨部挫瘀傷及遲發性外傷性顱內血腫等傷
    害。嗣甲○○及乙○○見陳煌榮倒地不起始罷手，並繼續喝
    酒，隨後便各自在該鐵皮屋內睡覺。翌日（93年3月9日）早
    上甲○○先起床後即自行離開，而乙○○起床後，見陳煌榮
    仍側躺於地上睡覺，遂自行烹煮食物用餐，期間乙○○曾叫
    陳煌榮起來用餐，但陳煌榮均無反應。用完早餐，乙○○即
    騎乘陳煌榮之機車到伸港鄉什股村雜貨店購買飲料，並於當
    日中午邀周明和、許順霖二人到漁塭旁之鐵皮屋喝酒，後許
    順霖因故先行離開，待乙○○、周明和欲離開鐵皮屋時，乙
    ○○因見陳煌榮仍躺於地上，遂將陳煌榮扶到鐵皮屋臥室之
    床上，並幫陳煌榮蓋上棉被後離去。同日晚間8時許，甲○
    ○曾返回漁塭旁之鐵皮屋處，見陳煌榮躺在床上睡覺，便未
    予以理會；而陳煌榮後來即在床上吐出胃內黑色液體，並因
    上開倒地頭部撞擊地面造成之遲發性外傷性顱內血腫之傷害
    ，亦於93年3月9日深夜至93年3月10日凌晨某時間出血，造
    成左腦頂葉硬腦膜下10×12×1公分之顱內出血因而死亡。
二、嗣於93年3月10日上午9時30分許，甲○○再至漁塭工作，始
    發覺陳煌榮已死亡，遂報警處理（僅告知有人死亡，並隱瞞
    自己犯行而未承認犯罪，亦未表示願意接受裁判之意思）。
    迄於94年4月22日15時許，乙○○為警所查獲後，始查悉上
    情。
三、案經彰化縣警察局和美分局報請臺灣彰化地方法院檢察署檢
    察官相驗後偵查起訴。
    理  由
壹、程序部分：
一、按測謊鑑定，係依一般人若下意識刻意隱瞞事實真相時，會
    產生微妙之心理變化，例如：憂慮、緊張、恐懼、不安等現
    象，而因身體內部之心理變化，身體外部之生理狀況亦隨之
    變化，例如：呼吸急促、血液循環加速、心跳加快、聲音降
    低、大量流汗等異常現象，惟表現在外之生理變化，往往不
    易由肉眼觀察，乃由測謊員對受測者提問與待證事實相關之
    問題，藉由科學儀器（測謊機）紀錄受測者對各個質問所產
    生細微之生理變化，加以分析受測者是否下意識刻意隱瞞事
    實真相，並判定其供述是否真實；測謊機本身並不能直接對
    受測者之供述產生正確與否之訊號，而係測謊員依其專業之
    學識及經驗，就測謊紀錄，予以客觀之分析解讀。則測謊之
    目的顯係透過儀器紀錄及專業人員之解讀來鑑定被測人所述
    是否有說謊反映，以供法院判斷是否採信被測人之供述，是
    倘法院斟酌卷內證據已足以認定供述人所述是否可採，該待
    證事項即已明瞭，而無對供述人再為測謊之必要。
二、查，本件被告甲○○第一審之選任辯護人因被告甲○○、乙
    ○○二人對犯案過程所述不一，請求將該二人進行測謊，惟
    縱測謊認該二人確有說謊，亦無法反面推知犯案過程，且該
    二人雖供述不一，然經原審綜合卷內證據及所有證人之證述
    後，已堪認定本案之犯罪事實，揆諸上開說明，原審因認無
    必要依被告甲○○選任辯護人之聲請，將甲○○、乙○○二
    人再送測謊鑑定，而說明其理由駁回再送測謊之聲請，核無
    不當。
貳、實體部分：
一、訊據被告甲○○固承認與乙○○、被害人陳煌榮於前開時、
    地喝酒，並與被害人因捉魚問題發生口角爭執，因而出手毆
    打被害人，被害人於93年3月9日晚上8時許在鐵皮屋內床上
    睡覺時還活著，及被害人於93年3月10日上午9時30分許伊到
    鐵皮屋時已死亡之事實，惟矢口否認與被害人之死有何關係
    ，辯稱：伊只輕輕打被害人二巴掌，被害人是因被告乙○○
    要他還手打伊，被害人不願意，被告乙○○就持該鐵皮屋內
    之小瓦斯桶揮擊被害人頭部，並用腳踹被害人身體，造成被
    害人倒地才會死亡云云。惟查：
(一)、證人即同案被告乙○○於原審具結證稱：案發當天係被告甲
    ○○先與被害人發生口角衝突，被告甲○○很生氣，就徒手
    亂打被害人的臉及身體，伊就叫被害人向被告甲○○道歉，
    被害人不願意，伊氣起來就打被害人左臉一下、用腳踢被害
    人一下，被害人就倒地了，然後伊再踢他一下，此時被告甲
    ○○還在旁邊罵，後來被害人站起來，被告甲○○再打他幾
    下，他就又倒地了等語（見原審卷(一)第142頁背面至145頁）
    ，被告甲○○雖以前詞聲辯，惟：
１、被害人陳煌榮死亡時之頭、身體、四肢受有多處瘀傷、挫瘀
    傷及擦傷，其中右後頂骨部有3×4公分之挫瘀傷（紅腫，略
    為出血），且左腦頂葉硬腦膜下10×12×1公分之顱內出血
    ，此為被害人死亡之主因等情，有驗斷書、和美分局轄內陳
    煌榮命案現場勘察報告、中山醫學大學附設醫院病理科解剖
    鑑定報告書各1份及屍體照片12張、解剖照片15張在卷可稽
    ；而被害人頭、身體及四肢上許多瘀傷、挫瘀傷及擦傷因呈
    現紫藍色，應係新傷，亦據證人即負責本案相驗之彰化地方
    法院檢察署檢驗員許逸文於原審結證明確（見原審卷(一)第13
    4頁背面、135頁）；另鑑定證人即執行本件解剖之蔡崇弘醫
    師亦於原審證稱：被害人身上多處直徑1、2公分的瘀傷、挫
    瘀傷，與手握拳時手指關節處的大小相近，故可推知被害人
    應受到多處拳打，且被害人頭部之顱內出血點有三處，可見
    不是單純不小心跌倒所造成，被害人之頭部亦曾遭到毆打等
    語（見原審卷(二)第5頁背面），可知被害人身上多數新傷多
    為遭拳頭毆擊所造成；而被告甲○○在原審以證人身分證稱
    被告乙○○如何毆打被害人時，所稱被告乙○○持瓦斯桶毆
    擊被害人部分雖為不可採信（詳後敘述），惟其除證稱乙○
    ○曾毆擊被害人頭部一下及腳踹被害人身體一下致被害人倒
    地外，始終未曾證稱被告乙○○曾以拳頭毆擊被害人身體及
    四肢（見原審卷(一)第147頁及其背面、149頁背面），且案發
    當天又僅有被告甲○○、乙○○二人及被害人在場，動手毆
    打被害人的也只有被告二人，又無其他證據足認被害人於嗣
    後曾再遭他人毆打，則被告甲○○既證稱被告乙○○僅毆打
    被害人頭部及腳踢身體一下，上開被害人身上多處瘀傷、挫
    瘀傷，自不可能係遭被告乙○○毆打所造成，顯見被告乙○
    ○證稱被告甲○○徒手亂打被害人之證述，應非無據。
２、又鑑定證人蔡崇弘醫師復證稱：被害人死亡主因係左腦頂葉
    硬腦膜下10×12×1 公分之顱內出血，此位置恰在右後頂骨
    部有3×4公分挫瘀傷之相對稱位置，而此挫瘀傷位置之顱內
    並未出現出血，故可判斷相對稱位置的出血為此外傷所造成
    之「對衝傷」，亦即係移動中的頭部碰撞到靜止的硬物所造
    成；倘若是以重物毆擊頭部，因頭是靜止不動，故此種毆擊
    會在毆擊點下的顱內造成大量出血，即為「衝擊傷」，是以
    本件被害人頭部外傷及顱內出血之位置，被害人不可能係遭
    他人持重物揮擊，鑑定報告才會認定被害人是倒地造成顱內
    出血等語（見原審卷第5頁背面、6頁、7頁），是被告甲○
    ○證稱係被告乙○○持瓦斯桶毆擊被害人頭部云云，顯與被
    害人所受傷害情狀不符。
３、被告甲○○自發現被害人屍體報警製作筆錄起，原先否認有
    毆打被害人，並否認見聞毆打過程（見93年度相字第178號
    相驗卷第12頁、13頁、94年度偵字第3127號偵查卷第19頁至
    21 頁、30頁），待因其測謊結果呈現說謊反應後，始供稱
    於案發當天有與被害人陳煌榮及被告乙○○共同飲酒，及當
    天因捉魚衝突打被害人二下耳光等情，然又辯稱僅輕打二下
    耳光，被害人係遭被告乙○○持瓦斯桶毆擊致死，伊當時還
    有制止被告乙○○云云，惟此辯詞與被害人屍體傷勢明顯不
    符，亦已如前述，則被告甲○○不但供述前後不一，亦與物
    理跡證不符，其供述是否可信益加可疑；再參以與被告二人
    均不認識之證人柯建煌、林富加均證稱：於94年7月6日在由
    臺灣彰化看守所提解至臺灣彰化地方法院檢察署開庭之途中
    ，被告甲○○曾對被告乙○○表示要每月給他新台幣10,000
    元，要被告乙○○將案件扛起來等語，證人柯建煌更證稱：
    被告甲○○在檢察署拘留室時曾對其說若其獲得交保，請其
    在交保後往伊什股村的家裡，找伊媽媽為被告乙○○請律師
    等語（見偵查卷第140頁、原審卷(一)第136頁至138頁），益
    證被告甲○○應係自知被害人係因其與乙○○二人於案發當
    天之毆打行為致死，恐因此遭法院判處重刑，始願以支付安
    家費及代聘律師之條件，商請被告乙○○獨自一人扛起本案
    等情，顯見被告甲○○前開辯詞係避重就輕之卸責之詞，不
    足採信。
４、綜上，被害人陳煌榮上開傷害係遭被告甲○○與乙○○二人
    共同出手毆打所致之事實，應堪確定。
(二)、按刑法第277條第2項傷害致人於死罪，係因犯傷害罪致發生
    一定結果所為加重其刑之規定，而加重結果犯既以行為人「
    能預見」其結果之發生為要件，而所謂「能預見」乃指客觀
    情形而言，與主觀上有無預見之情形不同。刑法上傷害致死
    罪係結果犯，如多數人下手毆打，本有犯意之聯絡，自應同
    負責任。又被害人於檢驗生傷後，翌日即因傷身死，別無其
    他原因攙入，並經兩審訊明，更不能謂其所受傷害與發生死
    亡無相當因果關係之聯絡，上訴人等自應負共同傷害致人於
    死之罪責 （最高法院47年度台上字第920號及19年度上字第
    1846號、20年度上字第1976號著有判例意旨參照）。查，被
    害人陳煌榮在床上仍有嘔吐，且依屍體之屍斑分佈、屍綠未
    出現、顱內出血處之血管破裂點未有白血球聚集等情，可推
    定被害人係在上床後才死亡，且顱內出血發生至死亡不超過
    四個小時乙節，除據鑑定證人蔡崇弘醫師證述明確（見原審
    卷(二)第4頁背面、5頁），嗣後其又補充證稱：人的頭部受到
    外力撞擊後，可能未馬上出血，但受傷處的腦部會產生二氧
    化碳或酸性物質，此等物質會使血管擴張，擴張到一定程度
    ，才會使血管破裂、出血，在醫學上稱之為「遲發性外傷性
    腦內血腫」，遲延時間可能為幾小時，亦可能為幾天，故本
    案被害人可能係在倒地撞擊地面後，經過一天才發生顱內出
    血而導致死亡之結果等語（見原審卷(二)第95頁背面、96頁）
    ，則被害人係先因遭毆打、倒地撞擊地面導致腦部受傷，經
    過一天後因傷勢變化導致顱內出血死亡之歷程，應堪認定。
    再者，被告乙○○以手毆擊已飲酒之被害人頭部，並以腳踹
    被害人造成被害人倒地頭部撞擊地面，及被告甲○○徒手毆
    打被害人之頭、身體及四肢之事實，均如前述，故被告二人
    互相利用他人之行為而達共同之目的，其等就傷害部分，均
    有犯意之聯絡及行為之分擔；被告二人雖主觀上僅有傷害之
    犯意，惟頭部為人身之要害，徒手猛力毆擊人之頭部，或以
    腳踹已飲酒之人，可能造成他人倒地而頭部撞擊地面，進而
    對人之身體造成傷害，並有發生死亡結果之可能，被告二人
    均為智識正常之人，對此結果，在客觀情形上應屬能預見，
    仍毆打被害人頭部等部位，乙○○並以腳踹被害人造成被害
    人倒地，致被害人頭部、身體及四肢多處瘀傷、挫瘀傷及擦
    傷，頭部並有三處的顱內出血等傷害，是被告二人共犯之共
    同傷害行為與被害人陳煌榮死亡結果間，具有相當因果關係
    ，自均應同負加重結果之責任。從而，被害人死亡之結果，
    確係因被告二人共同行為所致，無論被害人係致死於何人所
    加之傷害，在共犯間，自均應負全部之責，並無分別被害人
    何部分之傷，究係孰人下手之必要。且按共同正犯之意思聯
    絡，不限於事前有所協議，其於行為當時，基於相互之認識
    ，以共同犯罪之意思參與者，亦無礙於共同正犯之成立，是
    被告乙○○於被告甲○○先動手毆打被害人後，始基於共同
    犯罪之意思而參與，應無礙於共同正犯之成立。本案事證明
    確，被告甲○○與已判刑確定之乙○○共犯傷害致人於死之
    犯行，罪證明確，應依法論科。
二、核被告甲○○所為，係犯刑法第277條第2項前段之傷害人之
    身體因而致人於死罪。被告甲○○與乙○○二人就上開犯罪
    有犯意聯絡及行為分擔，均為共同正犯。查被告甲○○曾因
    傷害案件，經臺灣彰化地方法院判處有期徒刑三月確定，已
    於89年8月15日易科罰金執行完畢，有臺灣高等法院被告前
    案紀錄表乙紙附卷可憑，其受此有期徒刑執行完畢後，5 年
    以內再犯有期徒刑以上之罪，為累犯，應依法加重其刑，惟
    無期徒刑部分不得加重。至本案被害人陳煌榮死亡乙節，雖
    係被告甲○○報警，但其報警製作筆錄時，完全隱瞞自己犯
    行，至偵查中被列為被告，且測謊結果顯示伊供稱未毆打被
    害人之陳述有不實反應，始承認有毆打被害人之行為（見相
    驗卷第12頁、13頁、偵查卷第19頁至21、30頁），顯見被告
    報警時並未坦承犯行，亦無接受裁判之意思，與刑法第62
    條自首之要件不符，自無適用自首減輕其刑之餘地，附此敘
    明。
三、原審認被告甲○○罪證明確，適用刑法第28條、第277條第2
    項前段、第47條規定，並審酌被告甲○○與被害人陳煌榮原
    係朋友，並共同飲酒作樂，竟僅因細故發生口角衝突，即萌
    傷害動機，毆打被害人致其傷重死亡，造成無可挽救之遺憾
    ，並使被害人家屬痛失至親，及其犯後始終否認犯行，推諉
    卸責，意圖將責任推給同案被告乙○○，無一絲一毫悔悟之
    心，犯後態度不佳等一切情狀，量處有期徒刑八年六月，並
    說明公訴人對被告甲○○雖具體求刑有期徒刑十五年，惟原
    審審酌上情，認量處上開刑度已屬適當，其認事用法及適用
    法律均稱妥適。被告即上訴人上訴意旨仍執陳詞，以伊只輕
    打被害人二巴掌，被害人係因乙○○持瓦斯桶揮擊被害人頭
    部致死云云，指摘原判決不當，依上說明，其上訴辯詞均非
    可取，其上訴為無理由，應予駁回。
據上論結，應依刑事訴訟法第368條，判決如主文。
本案經檢察官丁○○到庭執行職務。
中    華    民    國    95    年    6    月    8      日
            刑事第八庭  審判長法  官  羅  得  村
                              法  官  巫  政  松
                              法  官  陳  宏  卿
上列正本證明與原本無異。
如不服本判決應於收受送達後十日內向本院提出上訴書狀，其未
敘述上訴之理由者並得於提起上訴後十日內向本院補提理由書（
均須按他造當事人之人數附繕本）。
                              書記官  顏  子  良
中    華    民    國    95    年    6    月    9      日
附錄本案論罪科刑法條：
中華民國刑法第277條
傷害人之身體或健康者，處3 年以下有期徒刑、拘役或1 千元以
下罰金。
犯前項之罪因而致人於死者，處無期徒刑或7 年以上有期徒刑；
致重傷者，處3 年以上10年以下有期徒刑。
                                                      Ａ


司法院資訊處製作；財團法人民間司法改革基金會備份。
